ACORDAO-COMPLETO-2543596

ACÓRDÃO 7175/2022 ATA 40/2022 - SEGUNDA CÂMARA

VISTOS, relatados e discutidos estes autos da Tomada de Contas Especial instaurada pelo Ministério do Turismo - MTur em face da não comprovação da regular aplicação dos recursos repassados por meio Convênio 00351/2010, registro Siafi 734022, (peça 6) , celebrado entre o Ministério do Turismo e a entidade Via Social-Cooperativa de Trabalho, com o objetivo de apoiar a realização do "Festival Cultural de Cedro 2010". 
ACORDAM, os Ministros do Tribunal de Contas da União, reunidos em sessão da 2ª Câmara, diante das razões expostas pelo Relator, em:
9.1. reconhecer a prescrição das pretensões ressarcitória e punitiva; 
9.2. arquivar o presente processo, com fundamento nos arts. 11 da Resolução/TCU 344/2022 e 169, inciso III, do Regimento Interno/TCU; e
9.3. dar ciência deste acórdão aos responsáveis e ao Ministério do Turismo.

Trata-se da Tomada de Contas Especial instaurada pelo Ministério do Turismo, em face da não comprovação da regular aplicação dos recursos repassados por meio de convênio, para realização de festividade, em que foram consideradas iliquidáveis as contas de ex-gestora falecida, decorridos mais de 10 anos desde a ocorrência da irregularidade.

Segunda Câmara

Via Social-Cooperativa de Trabalho (03.304.959/0001-09) e Maria da Guia de Luna (XXX.193.224-XX), falecida.

13.1. Ministros presentes: Bruno Dantas (Presidente), Aroldo Cedraz e Antonio Anastasia.
13.2. Ministro-Substituto presente: Marcos Bemquerer Costa (Relator).

MARCOS BEMQUERER

Trata-se da Tomada de Contas Especial instaurada pelo Ministério do Turismo - MTur em face da não comprovação da regular aplicação dos recursos repassados por meio Convênio 00351/2010, registro Siafi 734022 (peça 6) , celebrado entre o Ministério do Turismo e a entidade Via Social-Cooperativa de Trabalho, com o objetivo de apoiar a realização do "Festival Cultural de Cedro 2010". 
2.	O ajuste em tela, com vigência de 14/5/2010 a 4/9/2010, foi pactuado no valor total de R$ 315.000,00, sendo os recursos federais de R$ 300.000,00 (peça 8) e a contrapartida de R$ 15.000,00.
3.	O convenente encaminhou documentação a título de prestação de contas que foi analisada por meio dos pareceres constantes nas peças 24, 37, 42 e 44, tendo sido instaurada esta TCE em decorrência da "não comprovação da execução física e/ou financeira do objeto do convênio e da ausência parcial da prestação de contas do convênio".
4.	A Secretaria Federal de Controle Interno certificou a irregularidade das presentes contas (peça 64) e a autoridade ministerial atestou haver tomado conhecimento dessa conclusão (peça 66) .
5.	Neste Tribunal, a Secretaria de Controle Externo de Tomada de Contas Especial - SecexTCE promoveu a citação da Via Social-Cooperativa de Trabalho e de sua então Presidente, Sra. Maria da Guia de Luna, para que recolhessem aos cofres do Tesouro Nacional o montante referente à integralidade dos recursos federais repassados e/ou que apesentassem alegações de defesa quanto à não comprovação da execução física e/ou financeira do objeto do Convênio 00351/2010, registro Siafi 734022. 
6. 	Constatado o falecimento da Sra. Maria da Guia de Luna, consoante certidão de óbito acostada aos autos (peça 81) , e não tendo sido detectada a instauração de inventário em nome da responsável, a citação foi endereçada e recebida (peças 99 e 100) no endereço do cônjuge supérstite, Sr. Aureliano Francisco de Luna (peça 96, p. 2, e peça 98) . 
7.	Transcorrido o prazo para defesa, o Sr. Aureliano Francisco de Luna se manteve silente e a Via Social-Cooperativa de Trabalho apresentou seus elementos de defesa desacompanhados de firma e de documentos que validassem a representação legal de quem os apresentou, de tal forma que proferi despacho (peça 105) concedendo prazo de 10 (dez) dias para que fosse regularizada a representação legal daquela entidade nestes autos, sob pena de serem tidos como inexistentes as manifestações trazidas em seu nome, nos termos do art. 145, § 1º, do Regimento Interno/TCU.
8.	Regularmente notificada (peças 107 e 108) , a convenente não regularizou sua representação.
9.	O auditor da SecexTCE efetuou a análise de mérito dos presentes autos, conforme instrução que constitui a peça 110, a qual transcrevo em parte, a seguir, e com os devidos ajustes de forma:
"ANÁLISE DOS PRESSUPOSTOS DE PROCEDIBILIDADE DA IN/TCU 71/2012
Apreciação do Prejuízo ao Contraditório e Ampla Defesa
17. Verifica-se que não houve o transcurso de mais de dez anos desde o fato gerador sem que tenha havido a notificação dos responsáveis pela autoridade administrativa federal competente (art. 6º, inciso II, c/c art. 19 da IN/TCU 71/2012, modificada pela IN/TCU 76/2016) , uma vez que o fato gerador da irregularidade sancionada ocorreu em 1/7/2010, e os responsáveis foram notificados sobre as irregularidades pela autoridade administrativa competente conforme abaixo:
- Maria da Guia de Luna, por meio do ofício acostado à peça 47, recebido em 28/10/2017, conforme AR (peça 49) .
- Via Social-Cooperativa de Trabalho, por meio do ofício acostado à peça 45, recebido em 10/10/2017, conforme AR (peça 48) .
Valor de Constituição da TCE 	
18. Verifica-se, ainda, que o valor atualizado do débito apurado (sem juros) em 1/1/2017 é de R$ 460.650,00, portanto superior ao limite mínimo de R$ 100.000,00, na forma estabelecida conforme os arts. 6º, inciso I, e 19 da IN/TCU 71/2012, modificada pela IN/TCU 76/2016.
OUTROS PROCESSOS/DÉBITOS NOS SISTEMAS DO TCU COM OS MESMOS RESPONSÁVEIS
19. Informa-se que não foi encontrado débito imputável aos responsáveis em outros processos no Tribunal.
20. A tomada de contas especial está, assim, devidamente constituída e em condição de ser instruída.
EXAME TÉCNICO
Validade das notificações processuais efetuadas
21. Preliminarmente, cumpre tecer breves considerações sobre a forma como são realizadas as comunicações processuais no TCU. A esse respeito, destacam-se o art. 179, do Regimento Interno do TCU (Resolução 155, de 4/12/2002) e os arts. 3º e 4º, inciso III, § 1º, da Resolução TCU 170, de 30 de junho de 2004, in verbis:
Regimento Interno do TCU
'Art. 179. A citação, a audiência ou a notificação, bem como a comunicação de diligência, farse-ão:
I - mediante ciência da parte, efetivada por servidor designado, por meio eletrônico, fac-símile, telegrama ou qualquer outra forma, desde que fique confirmada inequivocamente a entrega da comunicação ao destinatário;
II - mediante carta registrada, com aviso de recebimento que comprove a entrega no endereço do destinatário;
III - por edital publicado no Diário Oficial da União, quando o seu destinatário não for localizado
Resolução TCU 170/2004 
Art. 3º As comunicações serão dirigidas ao responsável, ou ao interessado, ou ao dirigente de órgão ou entidade, ou ao representante legal ou ao procurador constituído nos autos, com poderes expressos no mandato para esse fim, por meio de:
I - correio eletrônico, fac-símile ou telegrama;
II - servidor designado;
III - carta registrada, com aviso de recebimento;
IV - edital publicado no Diário Oficial da União, quando o seu destinatário não for localizado, nas hipóteses em que seja necessário o exercício de defesa.
Art. 4º. Consideram-se entregues as comunicações:
I - efetivadas conforme disposto nos incisos I e II do artigo anterior, mediante confirmação da ciência do destinatário;
II - realizadas na forma prevista no inciso III do artigo anterior, com o retorno do aviso de recebimento, entregue comprovadamente no endereço do destinatário;
III - na data de publicação do edital no Diário Oficial da União, quando realizadas na forma prevista no inciso IV do artigo anterior.
§ 1º O endereço do destinatário deverá ser previamente confirmado mediante consulta aos sistemas disponíveis ao Tribunal ou a outros meios de informação, a qual deverá ser juntada ao respectivo processo.'
22. Bem se vê, portanto, que a validade da citação via postal não depende de que o aviso de recebimento seja assinado pelo próprio destinatário da comunicação, o que dispensa, no caso em tela, a entrega do AR em 'mãos próprias'. A exigência da norma é no sentido de o Tribunal verificar se a correspondência foi entregue no endereço correto, residindo aqui a necessidade de certeza inequívoca. 
23. Não é outra a orientação da jurisprudência do TCU, conforme se verifica dos julgados a seguir transcritos:
'São válidas as comunicações processuais entregues, mediante carta registrada, no endereço correto do responsável, não havendo necessidade de que o recebimento seja feito por ele próprio' (Acórdão 3648/2013-TCU-Segunda Câmara, Relator Min. José Jorge) ;
'É prescindível a entrega pessoal das comunicações pelo TCU, razão pela qual não há necessidade de que o aviso de recebimento seja assinado pelo próprio destinatário. Entregandose a correspondência no endereço correto do destinatário, presume-se o recebimento da citação.' (Acórdão 1019/2008-TCU-Plenário, Relator Min. Benjamin Zymler) ;
'As comunicações do TCU, inclusive as citações, deverão ser realizadas mediante Aviso de Recebimento - AR, via Empresa Brasileira de Correios e Telégrafos, bastando para sua validade que se demonstre que a correspondência foi entregue no endereço correto.' (Acórdão 1526/2007-TCU-Plenário, Relator Min. Aroldo Cedraz) .
24. A validade do critério de comunicação processual do TCU foi referendada pelo Supremo Tribunal Federal, nos termos do julgamento do MS-AgR 25.816/DF, por meio do qual se afirmou a desnecessidade da ciência pessoal do interessado, entendendo-se suficiente a comprovação da entrega do 'AR' no endereço do destinatário:
'Ementa: Agravo Regimental. Mandado de Segurança. Desnecessidade de intimação pessoal das decisões do Tribunal de Contas da União. Art. 179 do Regimento Interno do TCU. Intimação do ato impugnado por carta registrada, iniciado o prazo do art. 18 da Lei nº 1.533/51 da data constante do aviso de recebimento. Decadência reconhecida. Agravo improvido.
O envio de carta registrada com aviso de recebimento está expressamente enumerado entre os meios de comunicação de que dispõe o Tribunal de Contas da União para proceder às suas intimações.
O inciso II do art. 179 do Regimento Interno do TCU é claro ao exigir apenas a comprovação da entrega no endereço do destinatário, bastando o aviso de recebimento simples.'
Revelia do espólio de Maria da Guia de Luna 
25. No caso vertente, diante do insucesso em identificar o administrador do espólio da responsável Maria da Guia de Luna (CPF XXX.193.224-XX) , falecida em 14/4/2020 (peças 79 e 96) , a citação do espólio foi endereçada e recebida (peças 99-100) no endereço do cônjuge supérstite, constante da base de dados da Receita Federal do Brasil (peça 98) . Nada obstante isso, nenhum elemento a título de defesa foi trazido aos autos pela parte.
26. Nos processos do TCU, a revelia não leva à presunção de que seriam verdadeiras todas as imputações levantadas contra os responsáveis, diferentemente do que ocorre no processo civil, em que a revelia do réu opera a presunção da verdade dos fatos narrados pelo autor (Acórdão 1009/2018-TCU-Plenário, Relator Ministro Bruno Dantas; 2369/2013 - Plenário e 2449/2013 - Plenário, ambos relatados pelo Ministro Benjamin Zymler) . Dessa forma, a avaliação da responsabilidade do agente não pode prescindir da prova existente no processo ou para ele carreada.
27. Ao não apresentar sua defesa, os representantes da responsável deixaram de produzir prova sobre a regularidade das condutas que lhes foram atribuídas e de afastar as responsabilidades pela prática de atos que concorreram para a ocorrência de dano ao erário.
28. Sem olvidar o até aqui expendido, este Tribunal, em casos como o que ora se apresenta, tem se manifestado no sentido de que o transcurso de considerável tempo entre a prática do ato pelo responsável falecido e a citação dos herdeiros e sucessores, cerca de 10 anos no caso presente, inviabiliza o exercício do contraditório e da ampla defesa, dando ensejo ao arquivamento das contas, sem julgamento de mérito, por ausência dos pressupostos para o desenvolvimento válido e regular do processo (Acórdãos da 1ª Câmara 3879/2017 e 1492/2018; e Acórdãos da 2ª Câmara 9262/2020, 2269/2019, 6284/2016, 8791/2016 e 4302/2014) .
29. E de fato, mostra-se de todo pertinente e revestidas de razoabilidade essas mencionadas deliberações, pois, como bem assinalou o Ministro Benjamin Zymler no voto condutor do Acórdão 1492/2018-TCU-Primeira Câmara: 'há de se convir que os sucessores passaram a integrar um processo do qual desconhecem a matéria especificamente tratada, por não terem sido os gestores dos recursos, o que, associado ao espaço de tempo transcorrido, pode dificultar o exercício de defesa.'
30. Ademais, tendo em conta a ausência de elementos nos autos que permitam sequer inferir alguma ação ou omissão da parte da responsável com pertinência em causar a demora processual, vê-se aqui presente caso análogo aos precedentes supra mencionados.
31. Nessas circunstâncias, as contas da Sra. Maria da Guia de Luna devem ser consideradas iliquidáveis, ordenando-se o seu trancamento (arts. 20 e 21 da Lei 8.443/1992, c/c o art. 211, § 1°, do RI/TCU) .
Alegações de defesa da convenente Via Social-Cooperativa de Trabalho 
32. As alegações de defesa da entidade convenente (peças 80-89) foram trazidas aos autos sem conter assinatura ou tampouco a identificação da pessoa que a representa. Fixado prazo pelo relator para o saneamento desse vício de representação, não houve qualquer manifestação por parte da responsável no sentido de validar a defesa trazida.
33. Nada obstante isso, considerando-se o princípio da verdade real que permeia a atuação deste TCU, serão examinadas as alegações trazidas para verificar a presença de algum argumento que possa ser aproveitado para elidir as irregularidades que foram imputadas à convenente.
Alegações
34. A defendente requer, de início, o arquivamento dos autos diante do óbito da Sra. Maria da Guia de Luna, haja vista a inexistência de inventário ou bens a inventariar e em razão de ser a única responsável legal pela Cooperativa, que firmou os contratos com o Ministério do Turismo.
35. Alega que foram encaminhados ao MTur o registro fotográfico do evento juntamente com as declarações firmadas pelas autoridades, elementos os quais entende comprovar a execução do convênio. Ainda, que os documentos relativos à contratação das atrações artísticas junto à empresa Carlos Marques Ferreira Junior-ME foram obtidos após ação judicial, tendo sido posteriormente encaminhada ao MTur em 2013.
36. Diz acreditar que convênio estava encerrado, visto que após a última informação prestada, nenhum outro questionamento lhe foi dirigido, tendo decorrido grande lapso de tempo entre a assinatura do Convenio (2010) , a primeira análise (2013) e a nova análise que apresenta pontos diferentes da primeira (2017) .
37. Defende ser indevida sua responsabilização, sendo que a devolução dos recursos ensejaria o enriquecimento sem causa da administração, haja vista a 'a legitimidade, a boa-fé, a prevalência do interesse público e ausência de conduta danosa nas ações realizadas pela ora Recorrente, restando flagrante ainda, o reconhecimento por parte da Administração Pública do pleno cumprimento dos objetos contratados, conforme se pode verificar através da documentação colacionada nos autos da presente prestação de contas.'
38. Informa, por último, trazer junto à sua defesa a cópia integral dos documentos referentes à prestação de contas: 'Diante das informações existentes observamos que poderia ter havido o extravio ou até mesmo a falha no envio dos documentos referente a prestação de contas, bem como dos documentos que comprovam a plena execução do convenio pactuado, sendo assim, segue anexa a esta resposta a integra impressa dos documentos, possibilitando assim uma análise pormenorizada.'
Exame
39. Pondera-se, inicialmente, que o falecimento da responsável que firmou o convênio como representante pela entidade não constitui razão para o encerramento do processo, haja vista serem pessoas distintas. Ademais, consta da base de dados da Receita Federal do Brasil que outras pessoas sucederam a responsável no quadro dirigente da Via Social-Cooperativa de Trabalho, dando continuidade ao seu funcionamento e ao pleno exercício de suas obrigações e direitos.
40. Relativamente aos demais argumentos trazidos, não se identificou dentre a documentação encaminhada pela entidade, ou mesmo em algum outro presente no processo, nenhum elemento que pudesse lhes conferir o devido respaldo documental, razão pela qual se mostram inábeis a desconstituir as irregularidades presentes nos autos. 
41. De fato, os documentos que acompanham o arrazoado trazido são unicamente uma certidão de óbito (peça 81) e cópia de atas e editais da entidade (peças 82-89) , não havendo, diferente do informado na peça de defesa, qualquer documento relacionado à execução física ou financeira do convênio.
42. Ainda, ausentes dos autos elementos que permitam reconhecer a boa-fé da convenente, notadamente no caso particular da pessoa jurídica de direito privado, em relação à conduta de seus administradores, uma vez que os atos destes obrigam a pessoa jurídica, desde que exercidos nos limites dos poderes definidos no ato constitutivo, a teor do art. 47 da Lei 10.406/2002 - Código Civil (Acórdão 14193/2018-TCU-Primeira Câmara, relator Ministro Weder de Oliveira, 13.232/2016 - 2ª Câmara, relator Ministro Raimundo Carreiro, e 1.915/2015  - Plenário, relatora Ministra Ana Arraes) .
43. Nessa situação, tem-se que a responsável deixou de apresentar justificativas para elidir as irregularidades e não foi localizado nos autos elementos suficientes para tal intento. Não tendo ocorrido o recolhimento do montante devido aos cofres do Tesouro Nacional, deve a sua responsabilidade ser mantida, considerando-se como inexistente a manifestação trazida em seu nome ao processo, nos termos do art. 145, § 1º, do Regimento Interno/TCU.
44. Em suma, a Via Social-Cooperativa de Trabalho deve ser considerada revel, nos termos do art. 12, § 3º, da Lei 8.443/1992, e suas contas serem julgadas irregulares, cumulativamente à condenação ao débito apurado e a aplicação de sanção pecuniária proporcional.
Prescrição da Pretensão Punitiva
45. Vale ressaltar que a pretensão punitiva do TCU, conforme Acórdão 1441/2016-TCU-Plenário, Relator Ministro Benjamin Zymler, que uniformizou a jurisprudência acerca dessa questão, subordina-se ao prazo geral de prescrição indicado no art. 205 do Código Civil, que é de dez anos, contado da data de ocorrência da irregularidade sancionada, nos termos do art. 189 do Código Civil, sendo este prazo interrompido pelo ato que ordenar a citação, a audiência ou a oitiva dos responsáveis.
46. No caso em exame, existe a perspectiva de aplicação de penalidade aos responsáveis não ser alcançada pela prescrição, uma vez que a irregularidade sancionada deu-se em 1/7/2010 e o ato de ordenação da citação ocorreu em prazo inferior a dez anos, em 24/6/2020 (peça 71) 
CONCLUSÃO
47. A partir dos elementos constantes nos autos e do exame das ocorrências descritas na seção 'Exame Técnico', restou evidenciada a existência de prejuízo ao exercício do contraditório e da ampla defesa do espólio de Maria da Guia de Luna, devendo suas contas serem consideradas iliquidáveis, ordenando-se o seu trancamento (arts. 20 e 21 da Lei 8.443/1992, c/c o art. 211, § 1°, do RI/TCU) .
48. De seu turno, a Via Social-Cooperativa de Trabalho não logrou comprovar a boa e regular aplicação dos recursos e, instada a se manifestar, optou pelo silêncio, considerando-se como inexistente a manifestação trazida em seu nome ao processo, nos termos do art. 145, § 1º, do Regimento Interno/TCU. Resta, pois, configurada sua revelia, nos termos do § 3º, do art. 12, da Lei 8.443/1992. Ademais, inexistem nos autos elementos que demonstrem a boa-fé da responsável ou a ocorrência de outras excludentes de culpabilidade.
49. Salienta-se que o exame da boa-fé da convenente, pessoa jurídica de direito privado, é aferido em relação à conduta de seus administradores, uma vez que os atos destes obrigam a pessoa jurídica, desde que exercidos nos limites dos poderes definidos no ato constitutivo, a teor do art. 47 da Lei 10.406/2002 - Código Civil (Acórdão 14193/2018-TCU-Primeira Câmara, relator Ministro Weder de Oliveira, 13.232/2016 - 2ª Câmara, relator Ministro Raimundo Carreiro, e 1.915/2015 -  Plenário, relatora Ministra Ana Arraes) .
50. Verifica-se também que houve a prescrição da pretensão punitiva, conforme análise já realizada.
51. Tendo em vista que não constam dos autos elementos que permitam reconhecer a boa-fé da responsável, sugere-se que as suas contas sejam julgadas irregulares, nos termos do art. 202, § 6º, do Regimento Interno do TCU, com a imputação do débito atualizado monetariamente e acrescido de juros de mora, nos termos do art. 202, § 1º do Regimento Interno do TCU, descontado o valor eventualmente recolhido.
52. Por fim, como não houve elementos que pudessem modificar o entendimento acerca das irregularidades em apuração, mantém-se a matriz de responsabilização presente na peça 68.
PROPOSTA DE ENCAMINHAMENTO
53. Diante do exposto, submetem-se os autos à consideração superior, propondo:
	a) com fundamento nos arts. 20 e 21 da Lei 8.443/1992, c/c o art. 211, § 1°, do RI/TCU, considerar iliquidáveis as contas da Sra. Maria da Guia de Luna (CPF XXX.193.224-XX) , ordenando o seu trancamento;
	b) considerar revel a responsável Via Social-Cooperativa de Trabalho (CNPJ: 03.304.959/0001-09) , para todos os efeitos, dando-se prosseguimento ao processo, com fulcro no art. 12, § 3º, da Lei 8.443/1992;
	c) julgar irregulares, nos termos dos arts. 1º, inciso I, 16, inciso III, alínea c, da Lei 8.443/1992, c/c os arts. 19 e 23, inciso III, da mesma Lei, e com os arts. 1º, inciso I, 209, incisos II e III, 210 e 214, inciso III, do Regimento Interno/TCU, as contas da responsável Via Social-Cooperativa de Trabalho (CNPJ: 03.304.959/0001-09) , condenando-a ao pagamento das importâncias a seguir especificadas, atualizadas monetariamente e acrescidas dos juros de mora, calculada a partir da data discriminada até a data da efetiva quitação do débito, fixando-lhe o prazo de quinze dias, para que comprove, perante o Tribunal, o recolhimento da referida quantia aos cofres do Tesouro Nacional, nos termos do art. 23, inciso III, alínea a, da citada lei, c/c o art. 214, inciso III, alínea a, do Regimento Interno, abatendo-se na oportunidade os valores já recolhidos;
	Data de ocorrência
	Valor histórico (R$) 

	1º/7/2010
	300.000,00

		Valor atualizado do débito (com juros) em 17/3/2022: R$ 680.739,90.
	d) aplicar a Via Social-Cooperativa de Trabalho (CNPJ: 03.304.959/0001-09) a multa prevista no art. 57 da Lei 8.443/1992, c/c o art. 267 do Regimento Interno do TCU, com a fixação do prazo de quinze dias, a contar da notificação, para comprovar, perante o Tribunal (art. 214, inciso III, alínea a, do Regimento Interno) , o recolhimento da dívida aos cofres do Tesouro Nacional, atualizada monetariamente desde a data do acórdão que vier a ser proferido até a do efetivo recolhimento, se for paga após o vencimento, na forma da legislação em vigor;
	e) autorizar, desde logo, a cobrança judicial das dívidas, caso não atendidas as notificações, na forma do disposto no art. 28, inciso II, da Lei 8.443/1992;
	f)  autorizar também, desde logo, se requerido, com fundamento no art. 26, da Lei 8.443, de 1992, c/c o art. 217, §§ 1º e 2º do Regimento Interno do TCU, o parcelamento da (s) dívida (s) em até 36 parcelas, incidindo, sobre cada parcela, corrigida monetariamente, os correspondentes acréscimos legais, fixando-lhe o prazo de quinze dias, a contar do recebimento da notificação, para comprovar, perante o Tribunal, o recolhimento da primeira parcela, e de trinta dias, a contar da parcela anterior, para comprovar os recolhimentos das demais parcelas, devendo incidir, sobre cada valor mensal, atualizado monetariamente, os juros de mora devidos, no caso do débito, na forma prevista na legislação em vigor, alertando os responsáveis de que a falta de comprovação do recolhimento de qualquer parcela importará o vencimento antecipado do saldo devedor, nos termos do § 2º do art. 217 do Regimento Interno deste Tribunal;
	g) enviar cópia do Acórdão a ser prolatado à Procuradoria da República no Estado do Pernambuco, nos termos do § 3º do art. 16 da Lei 8.443/1992, c/c o § 7º do art. 209 do Regimento Interno do TCU, para adoção das medidas cabíveis;
	h) enviar cópia do Acórdão que vier a ser proferido ao Ministério do Turismo e ao responsável, para ciência;
	i) informar à Procuradoria da República no Estado do Pernambuco, ao Ministério do Turismo e ao responsável que a presente deliberação, acompanhada do Relatório e do Voto que a fundamenta, está disponível para a consulta no endereço www.tcu.gov.br/acordaos, além de esclarecer que, caso requerido, o TCU poderá fornecer sem custos as correspondentes cópias, de forma impressa; e
	j) informar à Procuradoria da República no Estado do Pernambuco que, nos termos do parágrafo único do art. 62 da Resolução TCU 259/2014, os procuradores e membros do Ministério Público credenciados nesta Corte podem acessar os presentes autos de forma eletrônica e automática, ressalvados apenas os casos de eventuais peças classificadas como sigilosas, as quais requerem solicitação formal."
10.	O corpo diretivo da SecexTCE (peças 111 e 112) anuiu ao encaminhamento proposto pelo Auditor Federal de Controle Externo, discordando, contudo, no tocante à iliquidez das contas da Sra. Maria da Guia de Luna, consoante argumentação a seguir transcrita do pronunciamento que constitui a peça 111:
"2. Em relação ao espólio de Maria da Guia de Luna, observo que a irregularidade imputada data de 1/7/2010, enquanto o ato de ordenação da citação ocorreu em 24/6/2020, portanto em prazo inferior a dez anos.
3.	Embora a proposta de considerar iliquidáveis as contas encontre resguardo no Acórdão 1492/2018-TCU-Primeira Câmara, que julgou iliquidáveis as contas de espólio citado com quase dez anos, observo, no entanto, que naquele processo houve ainda outros motivos adicionais pelos quais se fundamentou o entendimento do Ministro-Relator Benjamin Zymler, conforme exposto no seu Voto:
'18. Outro fato a ser considerado é que o débito imputado decorre de superfaturamento da ordem de 2,14% dos valores pagos por diversos serviços de engenharia, os quais são representativos de uma amostra de 26,44% do total despendido atribuído aos recorrentes. Assim, não pode ser afastada a hipótese de que uma análise global do empreendimento justificasse os valores praticados ou que a obra apresentasse peculiaridades que afastariam a pertinência da utilização dos valores considerados como de referência de mercado. Em suma, há uma miríade de possibilidades de defesa que demandariam o conhecimento do empreendimento, além da posse de documentos, em princípio não acessíveis aos sucessores.'
4.	No caso do presente processo as irregularidades têm natureza diferente, que foi a não apresentação de documentos que comprovassem a execução física e financeira. Considerando que maioria da jurisprudência mencionada se refere a citações que foram realizadas após dez anos (Acórdãos - 1ª Câmara 3879/2017, Ministro-Relator Augusto Sherman Cavalcanti, e Acórdãos - 2ª Câmara 9262/2020, Ministro-Relator Aroldo Cedraz, 2269/2019, Ministro-Relator Augusto Nardes e 4302/2014 Ministro-Relator Marcos Bemquerer Costa) , proponho que neste caso sejam julgadas irregulares as contas de Maria da Guia de Luna, condenando o seu espólio ao débito imputado em solidariedade com a entidade Via Social-Cooperativa de Trabalho. Em razão do caráter personalíssimo da multa, é incabível sua aplicação ao espólio.
5.	Diante do exposto, submetem-se os autos à consideração superior, propondo:
	a) considerar revéis o espólio de Maria da Guia de Luna (CPF XXX.193.224-XX) e Via Social-Cooperativa de Trabalho (CNPJ: 03.304.959/0001-09) , para todos os efeitos, dando-se prosseguimento ao processo, com fulcro no art. 12, § 3º, da Lei 8.443/1992;
	b) julgar irregulares, nos termos dos arts. 1º, inciso I, 16, inciso III, alínea c, da Lei 8.443/1992, c/c os arts. 19 e 23, inciso III, da mesma Lei, e com os arts. 1º, inciso I, 209, incisos II e III, 210 e 214, inciso III, do Regimento Interno/TCU, as contas de Maria da Guia de Luna (CPF XXX.193.224-XX) e Via Social-Cooperativa de Trabalho (CNPJ: 03.304.959/0001-09) , condenando solidariamente o espólio de Maria da Guia de Luna (CPF XXX.193.224-XX) e Via Social-Cooperativa de Trabalho (CNPJ: 03.304.959/0001-09) ao pagamento das importâncias a seguir especificadas, atualizadas monetariamente e acrescidas dos juros de mora, calculados a partir da data discriminada até a data da efetiva quitação do débito, fixando-lhe o prazo de quinze dias, para que comprovem, perante o Tribunal, o recolhimento da referida quantia aos cofres do Tesouro Nacional, nos termos do art. 23, inciso III, alínea a, da citada lei, c/c o art. 214, inciso III, alínea a, do Regimento Interno, abatendo-se na oportunidade os valores já recolhidos;
	Data de ocorrência
	Valor histórico (R$) 

	1/7/2010
	300.000,00

		- Valor atualizado do débito (com juros) em 17/3/2022: R$ 680.739,90.
	c) aplicar a Via Social-Cooperativa de Trabalho (CNPJ: 03.304.959/0001-09) a multa prevista no art. 57 da Lei 8.443/1992, c/c o art. 267 do Regimento Interno do TCU, com a fixação do prazo de quinze dias, a contar da notificação, para comprovar, perante o Tribunal (art. 214, inciso III, alínea a, do Regimento Interno) , o recolhimento da dívida aos cofres do Tesouro Nacional, atualizada monetariamente desde a data do acórdão que vier a ser proferido até a do efetivo recolhimento, se for paga após o vencimento, na forma da legislação em vigor;
	d) autorizar, desde logo, a cobrança judicial das dívidas, caso não atendidas as notificações, na forma do disposto no art. 28, inciso II, da Lei 8.443/1992;
	e) autorizar também, desde logo, se requerido, com fundamento no art. 26, da Lei 8.443, de 1992, c/c o art. 217, §§ 1º e 2º do Regimento Interno do TCU, o parcelamento da (s) dívida (s) em até 36 parcelas, incidindo, sobre cada parcela, corrigida monetariamente, os correspondentes acréscimos legais, fixando-lhe o prazo de quinze dias, a contar do recebimento da notificação, para comprovar, perante o Tribunal, o recolhimento da primeira parcela, e de trinta dias, a contar da parcela anterior, para comprovar os recolhimentos das demais parcelas, devendo incidir, sobre cada valor mensal, atualizado monetariamente, os juros de mora devidos, no caso do débito, na forma prevista na legislação em vigor, alertando os responsáveis de que a falta de comprovação do recolhimento de qualquer parcela importará o vencimento antecipado do saldo devedor, nos termos do § 2º do art. 217 do Regimento Interno deste Tribunal;
	f) enviar cópia do Acórdão a ser prolatado à Procuradoria da República no Estado do Pernambuco, nos termos do § 3º do art. 16 da Lei 8.443/1992, c/c o § 7º do art. 209 do Regimento Interno do TCU, para adoção das medidas cabíveis;
	g) enviar cópia do Acórdão que vier a ser proferido ao Ministério do Turismo e ao responsável, para ciência;
	h) informar à Procuradoria da República no Estado do Pernambuco, ao Ministério do Turismo e ao responsável que a presente deliberação, acompanhada do Relatório e do Voto que a fundamenta, está disponível para a consulta no endereço www.tcu.gov.br/acordaos, além de esclarecer que, caso requerido, o TCU poderá fornecer sem custos as correspondentes cópias, de forma impressa; e
	i) informar à Procuradoria da República no Estado do Pernambuco que, nos termos do parágrafo único do art. 62 da Resolução TCU 259/2014, os procuradores e membros do Ministério Público credenciados nesta Corte podem acessar os presentes autos de forma eletrônica e automática, ressalvados apenas os casos de eventuais peças classificadas como sigilosas, as quais requerem solicitação formal."
11.	O Parquet especializado, em parecer da lavra do Subprocurador-Geral Lucas Rocha Furtado, acompanhou, na íntegra, a proposta do Auditor da SecexTCE (peça 112) , argumentando o seguinte:
"Tal como o auditor, entendo que as contas da Sra. Maria da Guia de Luna, falecida, devam ser consideradas iliquidáveis.
Ao discordar desse posicionamento, o diretor da SecTCE/D4, endossado pelo titular da SecexTCE, ponderou à peça 111 que o tempo transcorrido entre o cometimento da irregularidade, datada de 1/7/2010, e o ato que ordenou a citação, de 24/6/2020, é inferior a dez anos, portanto, insuficiente para o reconhecimento de prejuízo à ampla defesa, conforme previsão normativa no âmbito do TCU.
Caso se tratasse da responsabilização da própria gestora, concordaria com o corpo dirigente da unidade técnica. Como, porém, se trata do espólio correspondente, cujos representantes não estiveram envolvidos na gestão dos recursos, reconheço dificuldades adicionais ao exercício da ampla defesa, maiores até que aquelas que seriam impostas pelos sete dias faltantes para completar o prazo dentro do qual há o arquivamento quase automático do processo."
É o Relatório.

não há.

Subprocurador-Geral Lucas Rocha Furtado.

TOMADA DE CONTAS ESPECIAL. REALIZAÇÃO DO FESTIVAL CULTURAL DE CEDRO 2010. NÃO COMPROVAÇÃO DA EXECUÇÃO FÍSICA E FINANCEIRA DO OBJETO PACTUADO. AUSÊNCIA DE TERMO DE EXCLUSIVIDADE NOS MOLDES EXIGIDOS PELA JURISPRUDÊNCIA. NÃO COMPROVAÇÃO DO REPASSE DOS RECURSOS ÀS BANDAS SUPOSTAMENTE CONTRATADAS. FALECIMENTO DE UMA DAS RESPONSÁVEIS. LONGO DECURSO DE PRAZO ATÉ A CITAÇÃO DO SEU ESPÓLIO. COMPROMETIMENTO DO CONTRADITÓRIO E DA AMPLA DEFESA. RECONHECIMENTO DA PRESCRIÇÃO. ARQUIVAMENTO DOS AUTOS.

TOMADA DE CONTAS ESPECIAL (TCE)

Secretaria de Controle Externo de Tomada de Contas Especial (SecexTCE).

Trata-se da Tomada de Contas Especial instaurada pelo Ministério do Turismo - MTur em face da não comprovação da regular aplicação dos recursos repassados por meio Convênio 00351/2010, registro Siafi 734022 (peça 6) , celebrado entre o Ministério do Turismo e a entidade Via Social-Cooperativa de Trabalho, com o objetivo de apoiar a realização do "Festival Cultural de Cedro 2010". 
2.	O ajuste em tela, com vigência de 14/5/2010 a 4/9/2010, foi pactuado no valor total de R$ 315.000,00, sendo os recursos federais de R$ 300.000,00 (peça 8) e a contrapartida de R$ 15.000,00.
3.	O convenente encaminhou documentação a título de prestação de contas que foi analisada por meio dos pareceres constantes nas peças 24, 37, 42 e 44, tendo sido instaurada esta TCE em decorrência da "não comprovação da execução física e/ou financeira do objeto do convênio e da ausência parcial da prestação de contas do convênio".
4.	A Secretaria Federal de Controle Interno certificou a irregularidade das presentes contas (peça 64) e a autoridade ministerial atestou haver tomado conhecimento dessa conclusão (peça 66) .
5.	Neste Tribunal, a Secretaria de Controle Externo de Tomada de Contas Especial - SecexTCE promoveu a citação da Via Social-Cooperativa de Trabalho e de sua então Presidente, Sra. Maria da Guia de Luna, para que recolhessem aos cofres do Tesouro Nacional o montante referente à integralidade dos recursos federais repassados e/ou que apesentassem alegações de defesa quanto à não comprovação da execução física e/ou financeira do objeto do Convênio 00351/2010, registro Siafi 734022. 
6. 	Constatado o falecimento da Sra. Maria da Guia de Luna, consoante certidão de óbito acostada aos autos (peça 81) , e não tendo sido detectada a instauração de inventário em nome da responsável, a citação foi endereçada e recebida (peças 99 e 100) no endereço do cônjuge supérstite, Sr. Aureliano Francisco de Luna (peça 96, p. 2, e peça 98) . 
7.	Transcorrido o prazo para defesa, o Sr. Aureliano Francisco de Luna se manteve silente e a Via Social-Cooperativa de Trabalho apresentou seus elementos de defesa desacompanhados de firma e de documentos que validassem a representação legal de quem os apresentou, de tal forma que proferi despacho (peça 105) concedendo prazo de 10 (dez) dias para que fosse regularizada a representação legal daquela entidade no âmbito destes autos, sob pena de serem tidas como inexistentes as manifestações trazidas em seu nome ao processo, nos termos do art. 145, § 1º, do Regimento Interno/TCU.
8.	Regularmente notificada (peças 107 e 108) , a convenente não compareceu ao processo para a regularização de sua representação.
9.	Ao analisar as questões de mérito abordadas nesta TCE, o Auditor Federal de Controle Externo assim se manifestou, consoante instrução de peça 110:
	a) diante do transcurso de considerável tempo entre a prática do ato pela responsável falecida e a citação de seu cônjuge supérstite, cerca de 10 anos no caso presente, restou inviabilizado o exercício do contraditório e da ampla defesa, dando ensejo ao arquivamento das contas, sem julgamento de mérito, por ausência dos pressupostos para o desenvolvimento válido e regular do processo, devendo as contas da Sra. Maria da Guia de Luna serem consideradas iliquidáveis, ordenando-se o seu trancamento (arts. 20 e 21 da Lei 8.443/1992, c/c o art. 211, § 1°, do RI/TCU) ;
	b) no tocante às alegações de defesa apresentadas pela Via Social-Cooperativa de Trabalho, devem ser devidamente analisadas, em homenagem ao princípio da verdade real, apesar do constatado vício de representação;	
	c) quanto à alegação da entidade convenente de que o falecimento da responsável que firmou o convênio como sua representante constitui razão para o encerramento do processo, tal alegação não pode prosperar tendo em vista serem pessoas distintas, sendo que outras pessoas físicas sucederam a Sra. Maria da Guia de Luna na presidência da entidade, consoante informações obtidas na base de dados da Receita Federal do Brasil;
	d) as argumentações apresentadas nas alegações de defesa vieram desacompanhadas de documentação capaz de comprovar a veracidade do que foi afirmado, de tal forma que não há como acolhê-las para afastar o débito que foi imputado à Via Social-Cooperativa de Trabalho;
	e) a Via Social-Cooperativa de Trabalho deve ser considerada revel, nos termos do art. 12, § 3º, da Lei 8.443/1992, e suas contas serem julgadas irregulares, cumulativamente à condenação ao débito apurado e a aplicação de sanção pecuniária proporcional.
10.	O corpo dirigente da SecexTCE (peças 111 e 112) discorda do encaminhamento proposto pelo Auditor Federal de Controle Externo por constatar que a citação do espólio de Maria da Guia de Luna ocorreu em prazo inferior a dez anos, tendo em vista que a data de ocorrência da irregularidade imputada é 1º/7/2010 e o expediente que ordenou a citação está datado de 24/6/2020, de tal forma que propõe:
"a) considerar revéis o espólio de Maria da Guia de Luna (CPF 104.193.224-34) e Via Social-Cooperativa de Trabalho (CNPJ: 03.304.959/0001-09) , para todos os efeitos, dando-se prosseguimento ao processo, com fulcro no art. 12, § 3º, da Lei 8.443/1992;
b) julgar irregulares, nos termos dos arts. 1º, inciso I, 16, inciso III, alínea "c", da Lei 8.443/1992, c/c os arts. 19 e 23, inciso III, da mesma Lei, e com os arts. 1º, inciso I, 209, incisos II e III, 210 e 214, inciso III, do Regimento Interno/TCU, as contas de Maria da Guia de Luna (CPF 104.193.224-34) e Via Social-Cooperativa de Trabalho (CNPJ: 03.304.959/0001-09) , condenando solidariamente o espólio de Maria da Guia de Luna (CPF 104.193.224-34) e Via Social-Cooperativa de Trabalho (CNPJ: 03.304.959/0001-09) ao pagamento da importância a seguir especificada, atualizada monetariamente e acrescida dos juros de mora, calculada a partir da data discriminada até a data da efetiva quitação do débito, fixando-lhes o prazo de quinze dias, para que comprovem, perante o Tribunal, o recolhimento da referida quantia aos cofres do Tesouro Nacional, nos termos do art. 23, inciso III, alínea a, da citada lei, c/c o art. 214, inciso III, alínea a, do Regimento Interno, abatendo-se na oportunidade os valores já recolhidos; 
	Data de ocorrência
	Valor histórico (R$) 

	1/7/2010
	300.000,00

c) aplicar a Via Social-Cooperativa de Trabalho (CNPJ: 03.304.959/0001-09) a multa prevista no art. 57 da Lei 8.443/1992, c/c o art. 267 do Regimento Interno do TCU, com a fixação do prazo de quinze dias, a contar da notificação, para comprovar, perante o Tribunal (art. 214, inciso III, alínea a, do Regimento Interno) , o recolhimento da dívida aos cofres do Tesouro Nacional, atualizada monetariamente desde a data do acórdão que vier a ser proferido até a do efetivo recolhimento, se for paga após o vencimento, na forma da legislação em vigor; 
d) autorizar, desde logo, a cobrança judicial das dívidas, caso não atendidas as notificações, na forma do disposto no art. 28, inciso II, da Lei 8.443/1992;
e) autorizar também, desde logo, se requerido, com fundamento no art. 26 da Lei 8.443/1992, c/c o art. 217, §§ 1º e 2º do Regimento Interno do TCU, o parcelamento da (s) dívida (s) em até 36 parcelas, incidindo, sobre cada parcela, corrigida monetariamente, os correspondentes acréscimos legais, fixando-lhe o prazo de quinze dias, a contar do recebimento da notificação, para comprovar, perante o Tribunal, o recolhimento da primeira parcela, e de trinta dias, a contar da parcela anterior, para comprovar os recolhimentos das demais parcelas, devendo incidir, sobre cada valor mensal, atualizado monetariamente, os juros de mora devidos, no caso do débito, na forma prevista na legislação em vigor, alertando os responsáveis de que a falta de comprovação do recolhimento de qualquer parcela importará o vencimento antecipado do saldo devedor, nos termos do § 2º do art. 217 do Regimento Interno deste Tribunal;
 f) enviar cópia do Acórdão a ser prolatado à Procuradoria da República no Estado do Pernambuco, nos termos do § 3º do art. 16 da Lei 8.443/1992, c/c o § 7º do art. 209 do Regimento Interno do TCU, para adoção das medidas cabíveis; 
g) enviar cópia do Acórdão que vier a ser proferido ao Ministério do Turismo e ao responsável, para ciência; 
h) informar à Procuradoria da República no Estado do Pernambuco, ao Ministério do Turismo e ao responsável que a presente deliberação, acompanhada do Relatório e do Voto que a fundamenta, está disponível para a consulta no endereço www.tcu.gov.br/acordaos, além de esclarecer que, caso requerido, o TCU poderá fornecer sem custos as correspondentes cópias, de forma impressa; e 
i) informar à Procuradoria da República no Estado do Pernambuco que, nos termos do parágrafo único do art. 62 da Resolução TCU 259/2014, os procuradores e membros do Ministério Público credenciados nesta Corte podem acessar os presentes autos de forma eletrônica e automática, ressalvados apenas os casos de eventuais peças classificadas como sigilosas, as quais requerem solicitação formal." 
11.	O Ministério Público junto ao TCU, representado pelo Subprocurador-Geral Lucas Rocha Furtado (peça 112) , manifesta sua integral concordância com a proposta de encaminhamento contida na instrução de peça 110, no sentido de que as contas da Sra. Maria da Guia de Luna, falecida, sejam consideradas iliquidáveis, por entender que se trata do espólio correspondente, cujos representantes não estiveram envolvidos na gestão dos recursos, havendo necessidade de se reconhecer as "dificuldades adicionais ao exercício da ampla defesa, maiores até que aquelas que seriam impostas pelos sete dias faltantes para completar o prazo dentro do qual há o arquivamento quase automático do processo".
12.	Quanto ao mérito das irregularidades tratadas nestes autos, cabe lembrar que é ônus do administrator de recursos públicos prestar contas e nela comprovar a boa e regular aplicação dos recursos federais que lhe foram confiados, por imposição decorrente do ordenamento jurídico, a teor do bloco normativo composto pelas disposições dos arts. 70, parágrafo único, da Constituição Federal, 93 do Decreto-lei 200/1967 e 66 do Decreto 93.872/1986. 
13.	Nesse mister, é indispensável que o gestor demonstre a execução física das metas previstas no plano de trabalho aprovado pelo órgão concedente, a regularidade da movimentação dos recursos financeiros depositados na conta corrente exclusiva do convênio, bem como o vínculo entre a realização das metas e a destinação dos recursos.
14.	Todavia, acerca da irregularidade atinente à contratação das bandas por meio de representantes com exclusividade, observo que tal contratação, se for restrita ao evento e para a localidade em questão, não atende aos requisitos estabelecidos no Acórdão 96/2008-TCU-Plenário e às próprias regras traçadas no ajuste (Cláusula Terceira, item II, alínea oo, do Termo, peça 6, p. 6) , as quais impunham que a contratação por inexigibilidade não consistisse em mera autorização restrita aos dias, localidade e evento, sob pena de glosa dos valores pagos. 
15.	Cumulativamente à irregularidade retro, não houve comprovação de pagamento do cachê às bandas contratadas, o que contrariou não só a Portaria/MTur 153, de 6/10/2009, vigente à época da celebração do Convênio 00351/2010 (14/05/2010) , como também os próprios termos pactuados, uma vez que a alínea pp do item II da aludida cláusula convenial previa expressamente que competia ao Convenente "encaminhar ao Concedente documento comprobatório do efetivo recebimento do cachê por parte dos artistas, das bandas, e/ou grupos, emitido pelo contratante dos mesmos" (peça 6, p. 6) . 
16.	Nessas situações, o Tribunal tem entendido não restar caracterizado o nexo de causalidade entre as apresentações eventualmente executadas, o respectivo contrato com o intermediário e o pagamento que lhe foi realizado, na medida em que não se sabe com certeza se o recurso destinado a esse intermediário foi de fato dirigido ao pagamento das bandas, as quais podem ter sido remuneradas inclusive por outras fontes. Essa incerteza acerca do nexo causal entre os recursos federais repassados e o objeto eventualmente executado é que impõe a condenação em débito, mormente em casos como o presente, no qual havia cláusulas específicas vedando a intermediação nos moldes empreendidos pelo ex-Gestor.
17.	Cumpre acrescentar, ainda, que não foram enviadas fotografias, filmagens e/ou material de divulgação pós evento (publicação em jornais, revistas ou reportagens televisivas) , que comprovassem a efetiva realização dos seis shows previstos no plano de trabalho do ajuste (das bandas Forró de Aço, Forró Moral, Soxote A, Afina Samba, Forró de Ouro e Swing do Pará) , em descumprimento ao que estava previsto no termo do convênio (Cláusula Décima Terceira, Parágrafo Segundo, alínea e, do Termo, peça 6, p. 15) .
18.	Nesse sentido, importante destacar que, por meio do Acórdão 1459/2012-TCU-Plenário (relator Ministro Augusto Nardes) , este Tribunal deliberou que a composição da prestação de contas relativa a convênios firmados pelo Ministério do Turismo deve observar a legislação vigente à época da celebração da avença e o prescrito no termo de ajuste, sendo sempre necessário que o cumprimento do objeto pelo convenente reste indubitavelmente comprovado. E que, caso os documentos enumerados no art. 28 da Instrução Normativa STN 1/1997 e no art. 58 da então vigente Portaria Interministerial 127/2008 não sejam suficientes para comprovar a execução do objeto do convênio, podem ser exigidos outros elementos de prova, tais como fotografias, jornais pós-evento, CDs, DVDs, entre outros.
19.	Nessas condições, não restando comprovada a execução física e financeira do objeto pactuado, caberia julgar irregulares as contas dos responsáveis, condenando-os solidariamente ao pagamento do débito apurado nos autos, com aplicação, de forma individual, da multa proporcional ao débito prevista no art. 57 da Lei 8.443/1992.
20.	Todavia, cabe tecer algumas considerações acerca do processo ora apreciado. Especificamente no que concerne ao falecimento da Sra. Maria da Guia de Luna, ocorrido em 14/04/2020 (peça 81) , compulsando os autos verifico que esta Corte de Contas, após diligenciar ao Tribunal de Justiça do Estado de Pernambuco (peças 93 e 94) , não conseguiu detectar registro de instauração do inventário ou do arrolamento de bens da falecida, de tal forma que o cônjuge supérstite, Sr. Aureliano Francisco de Luna (peça 96, p. 2, e peça 98) , foi citado como provável herdeiro, tendo recebido o ofício citatório apenas em 04/06/2021 (peça 100) . 
21.	Diante desse contexto, entendo que não seria razoável exigir-se do cônjuge supérstite da ex-gestora, falecida em 14/04/2020, a comprovação da prestação de contas do convênio ora em análise ou da boa e regular aplicação dos recursos federais recebidos, quando já se passaram mais de dez anos da ocorrência dos fatos que deram causa ao suposto débito (datado de 1º/07/2010) .
22.	A propósito, cabe observar que, em situações dessa espécie, a jurisprudência desta Corte de Contas tem caminhado no sentido de aplicar o art. 20 da Lei 8.443/1992, que dispõe que as contas devem ser consideradas iliquidáveis, ante o evidente prejuízo ao exercício da ampla defesa e do contraditório causado pela mora da Administração Pública (v.g. Acórdão 93/2007-TCU-Plenário, relator Ministro Valmir Campelo; Acórdãos 258/2007, relator Ministro Benjamin Zymler; 1.195/2009, relator Ministro Valmir Campelo; e 3.983/2010, de minha relatoria, todos da 1ª Câmara; e Acórdãos 4.086/2008, relator Ministro Ubiratan Aguiar; 1.184/2009, relator Ministro Benjamin Zymler; e 3.707/2010, relator Ministro Augusto Sherman, todos da 2ª Câmara) .
23.	Assim, em respeito aos princípios do contraditório e da ampla defesa, consagrados no art. 5º, inciso LV, da Constituição Federal, entendo que as contas da Sra. Maria da Guia de Luna deveriam ser consideradas iliquidáveis, uma vez que o longo tempo transcorrido desde o repasse dos recursos dificulta, ou até mesmo impede, a produção de provas pelo espólio da ex-Gestora.
24.	Nada obstante a interpretação acima, cumpre registrar que, como veremos de forma detalhada a seguir, o caso foi colhido pela prescrição intercorrente, a qual, nos termos do art. 8º, caput, da novel Resolução/TCU 322/2022, incide quando os autos ficam paralisados por mais de três anos, pendentes de julgamento ou despacho.
25.	Nesse sentido, importante destacar que, na Sessão Plenária extraordinária de 11/10/2022, foi julgado o processo administrativo TC-Processo 008.702/2022-5, de relatoria do Ministro Antônio Anastasia, que culminou no Acórdão 2285/2022-TCU-Plenário, tendo o Tribunal aprovado a Resolução/TCU 344/2022, que regulamenta, no âmbito do Tribunal de Contas da União, a prescrição para o exercício das pretensões punitiva e de ressarcimento, com base na Lei 9.873/1999, marcando assim a mudança jurisprudencial para adotar a prescrição quinquenal e a intercorrente de que trata a aludida lei.  
26.	Passo, então, a examinar, no âmbito destes autos, a prescrição sobre a égide da novel Resolução/TCU 344/2022.
27.	Primeiramente cumpre destacar que, segundo o art. 4º, inciso II, da Resolução/TCU 344/2022, o início da contagem do prazo prescricional das pretensões ressarcitória e punitiva do TCU ocorre na data da apresentação da prestação de contas ao órgão competente para a sua análise inicial, e, portanto, no âmbito desta TCE, tal prazo se inicia no dia 08/11/2010 (peça 9) .
28.	Após o início da contagem do prazo prescricional das pretensões ressarcitória e punitiva do TCU, teremos alguns eventos processuais que configuram causas interruptivas da prescrição, nos termos do art. 5º, incisos I e II, da aludida Resolução, consoante detalhado no quadro a seguir:
	ATOS
	DATA
	Peça/páginas

	Nota Técnica de Análise 1.032/2012 que concluiu não terem sido apresentados elementos suficientes que permitam a emissão de parecer técnico conclusivo a respeito do cumprimento do objeto do convênio, sendo necessário diligenciamento junto ao Convenente.
	08/10/2012
	24, p. 5

	Notificação da Via Social-Cooperativa de Trabalho, efetuada pelo Ministério do Turismo, informando acerca da insuficiência de elementos técnicos e da necessidade de encaminhamento de informações complementares, com Aviso de Recebimento (AR) de 31/10/2012 (peça 26) . 
	26/10/2012
	25, p. 1

	Notificação da Via Social-Cooperativa de Trabalho, efetuada pelo Ministério do Turismo, alertando que até aquela data não havia sido enviada a documentação complementar solicitada, com AR de 21/01/2013 (peça 32) . 
	04/01/2013
	29, p. 1

	Notificação da Sra. Maria da Guia de Luna, efetuada pelo Ministério do Turismo, alertando que até aquela data não havia sido enviada a documentação complementar solicitada, com AR de 21/01/2013 (peça 31) .
	04/01/2013
	30, p. 1

	Manifestação de defesa da Via Social-Cooperativa de Trabalho contemplando informações sobre a execução do convênio.
	18/10/2013
	40, p. 3

	Nota Técnica de Análise 1.246/2013 informando que a documentação apresentada não foi suficiente para formar um conjunto comprobatório suficiente para sanar as ressalvas apontadas. 
	20/11/2013
	42, p. 3

	Parecer Financeiro 981/2017 recomendando a rejeição da prestação de contas. 
	29/09/2017
	44, p. 4

	Notificação da Via Social-Cooperativa de Trabalho acerca da rejeição da prestação de contas, com AR de 10/10/2017 (peça 48) . 
	29/09/2017
	      45, p. 2 

	Notificação da Sra. Maria da Guia de Luna acerca da rejeição da prestação de contas, com AR de 28/10/2017 (peça 49) . 
	29/09/2017
	      46, p. 2 

	Relatório de TCE 369/2019
	06/06/2019
	60, p. 6

	Certificado de Auditoria 1474/2019
	13/02/2020
	64

	Parecer do Controladoria-Geral da União 1474/2019
	17/02/2020
	65

	Pronunciamento do Ministro de Estado da Integração Nacional
	03/03/2020
	66

	Instrução da SecexTCE com proposta de citação do espólio de Maria da Guia de Luna e da Via Social-Cooperativa de Trabalho.
	18/06/2020
	69, p. 11 a 13.

	Ofício Seproc/TCU 33086/2020 para citação da Via Social-cooperativa de Trabalho, com AR de 10/07/2020.
	30/06/2020
	74 e 78

	Ofício Seproc/TCU 33085/2020 para notificação do Cartório do Registro Civil de Olinda/PE, com AR de 15/07/2020 (peça 90) .
	30/06/2020
	75

	Ofício Seproc/TCU 33088/2020 para notificação do Tribunal de Justiça do Estado de Pernambuco, com AR de 09/07/2020 (peça 77) .
	30/06/2020
	76

	Notificação do Cartório do Registro Civil de Olinda/PE, Ofício Seproc/TCU 1137/2021 acerca da necessidade de encaminhamento de novas informações, com AR de 09/02/2020 (peça 95) . 
	20/01/2021
	93

	Ofício Seproc/TCU 27412/2021 para notificação do Tribunal de Justiça do Estado de Pernambuco, com AR de 09/07/2020 (peça 77) .
	30/06/2020
	76

	Aviso de recebimento da citação do representante do espólio de Maria da Guia de Luna, com AR de 04/06/2021 (peça 100) .
	24/05/2021
	99

	Instrução de mérito da SecexTCE, seguida do pronunciamento do diretor e do secretário-substituto da SecexTCE.
	12/08/2021
	102, 103 e 104

	Notificação da Via Social-Cooperativa de Trabalho para saneamento do processo, concedendo prazo de 10 dias para a regularização da sua representação legal, com AR de 25/08/2021 (peça 108) . 
	16/08/2021
	105

	Instrução de mérito da SecexTCE, seguida do pronunciamento do diretor e do secretário-substituto da SecexTCE, nas três datas indicadas respectivamente.
	17/03/2022
18/03/2022
18/03/2022
	110
111
112

	Parecer do Ministério Público, representado pelo Subprocurador-Geral Lucas Rocha Furtado
	21/06/2022
	113

29.	Com base nas causas interruptivas acima enunciadas, à luz das disposições da novel Resolução/TCU 344/2022, observo que, ainda na fase interna desta TCE, antes da remessa dos autos para esta Corte de Contas, ocorreu a prescrição intercorrente (trienal) de que trata o art. 8º da referida norma, tendo em vista que houve lapso temporal de quase quatro anos sem que tenham ocorrido movimentações processuais (de 20/11/2013, consoante peça 42, p. 3, até 29/09/2017, conforme peça 44, p. 4) . 
30.	Diante desse contexto, ante o reconhecimento da prescrição das pretensões ressarcitória e punitiva, proponho a este Colegiado o arquivamento do processo, com base no art. 11 da Res./TCU 344/2022 e no art. 169, inciso III, do Regimento Interno/TCU.
     	Pelo exposto, manifesto-me por que seja adotada a Deliberação que ora submeto a este Colegiado.
T.C.U., Sala das Sessões, em 22 de novembro de 2022.
MARCOS BEMQUERER COSTA
Relator